臺灣高等法院臺中分院民事判決　　　　 96年度上易字第336號
上　訴　人　丙○○
訴訟代理人　曾慶崇律師
複　代理人　林伸全律師
被　上訴人　乙○○
訴訟代理人　梁基暉律師
複 代理 人　甲○○
上列當事人間請求返還土地事件，上訴人對於中華民國96年9月2
7日臺灣臺中地方法院96年度訴字第639號第一審判決提起上訴，
本院於96年12月18日言詞辯論終結，判決如下：
    主  文
上訴駁回。（原審判決主文第一項應更正為上訴人應自坐落臺中
縣清水鎮○○段下湳子小段第147-46地號土地上如原審判決附圖
所示A部分、面積149平方公尺之土地上遷出，並將土地返還予被
上訴人。）
第二審訴訟費用由上訴人負擔。
    事實及理由
壹、被上訴人方面
　　被上訴人起訴主張：緣坐落臺中縣清水鎮○○段下湳子小段
    第147-46地號土地（分割前為同小段第147-34地號土地）經
    臺灣高等法院臺中法院89年度上更(一)字第7號判決分歸被上
    訴人所有，惟系爭土地上現有訴外人林松告所建門牌號碼臺
    中縣清水鎮○○路533之3號、未辦理保存登記建物坐落其上
    ，被上訴人本得請求訴外人林松告拆除地上建物，或依強制
    執行法第131條第1項規定暨司法院院解字第3583號解釋請求
    法院點交並拆除（最高法院79年度臺抗字第21號裁判參照）
    ，惟前開建物經訴外人林松告出租與上訴人使用，上訴人自
    屬無權占有被上訴人土地，為此依民法第767條提起本訴請
    求上訴人返還前開土地等語。
貳、上訴人方面
　　上訴人則以：伊係向訴外人林松告承租房屋，並非無權占有
    ，且上訴人對土地情形不甚了解，請依法處理，並請求給予
    一年之履行期間，另本件被上訴人可直接請求強制執行，並
    無權利保護必要等語置辯。
參、原審經審酌兩造所提出之攻擊防禦方法後，認被上訴人依所
    有物返還請求權之法律關係，請求上訴人應將坐落臺中縣清
    水鎮○○段下湳子小段第147-46地號土地上如原審判決附圖
    所示A部分、面積149平方公尺之土地返還予被上訴人，洵屬
    有據，從而判決准許被上訴人之訴。上訴人對原審判決不服
    提起上訴，於本院聲明：（一）原判決廢棄。（二）被上訴
    人在原審之訴駁回。（三）第一、二審訴訟費用由被上訴人
    負擔。被上訴人於本院答辯聲明則為：（一）上訴駁回。（
    二）訴訟費用由上訴人負擔。
肆、被上訴人主張坐落臺中縣清水鎮○○段下湳子小段第147-46
    地號土地（分割前為同小段第147-34地號土地）經本院89年
    度上更(一)字第7號判決分歸被上訴人所有，惟系爭土地上現
    有訴外人林松告所建門牌號碼臺中縣清水鎮○○路533之3號
    、未辦理保存登記建物坐落其上，並經訴外人林松告出租與
    上訴人使用等情，業據提出土地登記謄本（見原審卷第6頁
    ）及本院民事判決各1件為憑（見原審卷第8至22頁），另經
    原審會同兩造及地政機關勘驗現場，製有勘驗筆錄1份（見
    原審卷第48、49頁），並委請地政機關測量繪製測量成果圖
    1份（見原審卷第51頁）在卷可參，並為上訴人所不爭執，
    堪信為真實。
伍、本件之爭點：(1)被上訴人提起本件訴訟有無權利保護之必要
    ？(2)上訴人是否無權占有系爭土地？(3)原審所定履行期間是
    否過短？
（一）被上訴人提起本件訴訟有無權利保護之必要？
　１、按「以共有土地為原物分割之裁判，縱未宣示交付管業，
  　　但其內容實含有互為交付之意義，當事人仍得依強制執行
    　法第131條第1項規定請求點交。從而土地既應點交，則地
      上建物，依司法院院解字第3583號解釋，亦當然含有拆除
      效力在內，依強制執行法第125條準用第100條之法意推之
      ，自可拆除房屋點交土地與分得之當事人」，最高法院固
      著有79年度台抗字第21號裁定可參。惟前揭判例所示執行
      力擴張所及之對象，僅指該分割共有物事件之當事人即各
      共有人相互間而言，不包括共有人以外之人在內。
　２、次按「確定判決，除當事人外，對於訴訟繫屬後為當事人
  　　之繼受人者，及為當事人或其繼受人占有請求之標的物者
    　，亦有效力」，民事訴訟法第401條第1項，定有明文。又
      所謂確定判決除當事人外，對於訴訟繫屬後為當事人或其
      繼受人占有請求之標的物者，亦有效力，係指該占有人專
      為當事人或其繼受人之利益而占有者而言，例如受任人、
      保管人、受寄人等是，若為自己之利益而占有，則非此處
      所稱既判力所及之占有人（最高法院70年度台抗字第284
      號裁定參照）。查被上訴人與訴外人林松告等人間分割共
      有物事件，係於84年間起訴，而於92年11月6日確定，此
      有臺灣臺中地方法院民事判決確定證明書可稽。而訴外人
      林松告於前開事件繫屬中，固曾將系爭房屋出租予上訴人
      使用，惟上訴人係本於承租人之地位，為自己之利益而占
      有使用系爭房屋，非為林松告之利益而占有，即非上開分
      割共有物事件確定判決效力所及之人。從而，除被上訴人
      另訴取得執行名義外，尚無從僅憑上開分割共有物事件之
      確定判決，即得據以對上訴人為強制執行。是被上訴人提
      起本件訴訟，自有權利保護之必要。
（二）上訴人是否無權占有系爭土地？
　　　按所有人對於無權占有或侵奪其所有物者，得請求返還之
　　　，民法第767條前段定有明文。且按請求返還所有物之訴
　　　，應以現在占有該物之人為被告，而占有基地上建物之人
  　　，自亦占有建物之基地，上訴人既係向訴外人林松告承租
   　 系爭土地上之建物，依前開說明，亦屬占有被上訴人之土
      地。又上訴人雖係向訴外人林松告承租地上建物而占有土
      地，然訴外人林松告既因分割共有物之判決而負點交系爭
      土地予被上訴人之義務，則林松告之承租人即上訴人自亦
      失其合法使用系爭土地之權源，從而，被上訴人依所有物
      返還請求權之法律關係，請求上訴人應自坐落臺中縣清水
      鎮○○段下湳子小段第147-46地號土地上，如原審判決附
      圖所示A部分、面積149平方公尺之土地上遷出，並將土地
      返還予被上訴人，洵屬有據，應予准許。
（三）原審所定履行期間是否過短？
      按判決所命之給付，其性質非長期間不能履行，或斟酌被
      告之境況，兼顧原告之利益，法院得於判決內定相當之履
      行期間或命分期給付，民事訴訟法第396條第1項前段定有
      明文。而上訴人係因承租他人建物始占用被上訴人土地，
      其返還土地顯非立時可就，然被上訴人所由取得系爭土地
      之本院89年度上更(一)字第7號分割共有物判決，係於92年
      11月6日確定，有民事判決確定證明書影本一份在卷（原
      審卷第23頁），並經本院依職權調閱上開分割共有物卷宗
      查明無訛，是上訴人於92年11月間即已知系爭土地分割予
      被上訴人確定之事實，其時應已知有遷出之必要，距今已
      四年，本可及早做搬遷之準備，是以原審酌定履行期間為
      二個月，堪稱允當。
陸、綜上所述，本件被上訴人主張上訴人為無權占有為可採，上
    訴人所辯均為無可取。從而，被上訴人本於所有物返還請求
    權之法律關係，請求上訴人應自坐落臺中縣清水鎮○○段下
    湳子小段第147-46地號土地上，如原審判決附圖所示A部分
    、面積149平方公尺之土地遷出，並將土地返還予被上訴人
    為有理由，應予准許。是則原審判決准許被上訴人之請求，
    並予假執行之宣告，於法並無不合。上訴意旨指摘原判決不
    當，求予廢棄改判，為無理由，應予駁回其上訴。
柒、本件事證已臻明確，兩造其餘攻擊防禦方法，及其他主張與
    事證，核於判決結果不生影響，爰不一一論述，附此敘明。
據上論結，本件上訴為無理由，依民事訴訟法第449條第1項、第
78條，判決如主文。
中　　華　　民　　國　　96　　年　　12　　月　　31　　日
                  民事第二庭    審判長法  官  邱森樟
                                      法  官  翁芳靜
                                      法  官  蔡秉宸
以上正本係照原本作成。
不得上訴。
                                      書記官  洪麗華
中　　華　　民　　國　　96　　年　　12　　月　　31　　日
                                                      Ｍ
